臺灣臺南地方法院交通事件裁定　　　　　96年度交聲字第78號
原處分機關　交通部公路總局嘉義區監理所麻豆監理站
異議人即受
處分人　　　甲○○
上列受處分人因違反道路交通管理處罰條例案件，對於交通部公
路總局嘉義區監理所麻豆監理站，民國96年1月18日所為之裁決
處分（處分案號：麻監裁罰字第裁75-ZE0000000號），聲明異議
，本院裁定如下：
      主  文
原處分撤銷。
甲○○駕駛汽車行駛於高速公路，不遵行車管制之規則，而有行
車速度超過規定之最高速限之行為，處罰鍰新臺幣參仟元；並記
違規點數壹點。
      理  由
一、原處分意旨略以：異議人即受處分人甲○○（89年1月14 日
    改名，見本院卷第18頁，下稱異議人）所有車牌號碼SZ-888
    7號自用小客車 (以下稱系爭小客車)，於民國90年11月3日1
    3時46分許，行駛於時速限制為每小時90公里之國道8號高速
    公路，西向9公里200公尺處時，因以每小時104公里之速度
    超速14公里行駛，經國道公路警察局第五隊新市分隊 (下稱
    舉發機關)，以違反道路交通管理處罰條例 (下稱處罰條例)
    第33條第1項第1款之規定予以製單逕行舉發。嗣原處分機關
    即交通部公路總局嘉義區監理所麻豆監理站，以異議人之違
    規事實明確，依處罰條例第33條第1項第1款之規定，裁處異
    議人罰鍰新台幣 (下同)6000 元等語。
二、本件聲明異議意旨略以：異議人所有上揭自小客車因肇事毀
    壞，置於住家附近路邊一年多已經失竊，且於88年間，因未
    驗車已遭註銷車牌，至今未再行駛於道路。且該車之稅單與
    本件罰單異議人均未收到。直至95年3月20日接獲法務部行
    政執行署催繳91、92、93年度之牌照稅、燃料稅、告發單等
    。異議人即向麻豆監理站申訴，至今未獲回應。訴請依法查
    明告發單之駕駛人為何人？是否有A、B車偽造或變造車牌之
    情形，以釐清責任歸屬云云。
三、按行政罰法第5條規定：「行為後法律或自治條例有變更者
    ，適用行政機關最初裁處時之法律或自治條例。但裁處前之
    法律或自治條例有利於受處罰者，適用最有利於受處罰者之
    規定。」（本法業經總統於94年2月5日，以華總一義字第09
    400016841號令公布，並自95年2月5日開始施行），顯見行
    政罰法係採「從新從輕」原則，亦即違反行政法之義務之行
    為後，如法律或自治條例有變更，則行政裁處之法律適用，
    原則上從新法即裁處時之法律，例外始從對被告較有利之舊
    法即行為時法。而本件違規行為後，道路交通管理處罰條例
    於94年12月28日修正公布，並於95年7月1日起施行，就有關
    於高速公路超速行駛之違規行為，修正前處罰條例第33條第
    1項係規定：汽車行駛於高速公路或設站管制之道路，而不
    遵管制之規定者，處汽車駕駛人新臺幣三千元以上六千元以
    下罰鍰。現行處罰條例第33條第1項第1款係規定：汽車行駛
    於高速公路、快速公路或設站管制之道路，不遵使用限制、
    禁止、行車管制及管理事項之管制規則而有行車速度超過規
    定之最高速限或低於規定之最低速限之行為者，處汽車駕駛
    人新臺幣三千元以上六千元以下罰鍰。因此汽車駕駛人行經
    高速公路有超速行駛之情形時，比較修正前該條例第33條第
    1項及修正後該條例第33條第1項第1款之規定，並無有利或
    不利受處分人之情形；又汽車駕駛人有上揭違規情形，除依
    原條款處罰鍰外，無論依修正前或修正後同條例第63條第1
    項第1款規定，均係記違規點數1點，亦無不同。準此，揆諸
    前揭規定與說明，本件應適用裁處時即修正後之法律處罰，
    合先敘明。
四、按汽車行駛於高速公路，不遵行車管制之規則，而有行車速
    度超過規定之最高速限者，處汽車駕駛人新臺幣三千元以上
    六千元以下罰鍰；並記違規點數一點，處罰條例第33條第1
    項第1款、第63條第1項第1款，分別定有明文。
五、次按汽車駕駛人之行為有其他違規行為經以科學儀器取得證
    據資料之情形，當場不能製單舉發者，得逕行舉發處罰；前
    開逕行舉發，應記明車輛牌照號碼、車型等可資辨明之資料
    ，查明汽車所有人姓名或名稱、住址後，製單舉發處罰之，
    道路交通管理處罰條例第7條之2第1項第7款、第4項，亦分
    別規定甚明。
六、本院審查：
  (一)上揭小客車，於90年11月3日，經舉發機關以，行駛於最高
    限速為每小時90公里之國道8號高速公路，西向9公里200公
    尺處時，以時速104公里超速14公里行駛為由予以製單舉發
    ，嗣原處分機關以異議人違規事實明確，乃依處罰條例第3
    3條第1項第1款之規定，裁處異議人罰鍰六千元乙節，有：
　　原處分機關麻監裁罰字第裁75-ZE0000000號裁決書。
　　舉發機關公警局交字第ZE0000000號舉發違反道路交通管
      理事件通知單。
     等件為證，且為異議人所不否認，此部分事實當可認定。
  (二)經查：經本院函調系爭小客車之汽車車籍，該車之車身顏色
    為藍色、廠牌為福特六和、排氣量為1991CC，此有原處分機
    關96年2月9日嘉監麻字第0960102036號函及所附之汽車車籍
    查詢各1紙足稽 (見本院卷第23、24頁)，而本件違規車輛，
    無論顏色、廠牌、排氣量，均與上揭汽車車籍內之記載相同
    ，此有違規舉發照片1紙附卷可稽 (見本院卷第12頁後方照
    片)。而該車並無申報失竊之紀錄，此亦有該車汽車車籍之
    記載可稽 (見本院卷第24頁)。且該車之車牌於88年間即為
    異議人拆下保管，異議人直至95年4月4日始將該車車牌向監
    理機關繳回，此亦據異議人供明在卷 (見本院卷第35、36頁
    )。再查異議人自89年至93年間違規紀錄高達19次，此有系
    爭車輛違規查詢報表1紙附卷可稽 (見本院卷第10頁)。而異
    議人於95年間即經行政院法務部行政執行署通知，應繳交上
    揭罰單之罰款後而向監理機關繳交上揭車牌，即已知悉其車
    輛違規情事，業據異議人供明在卷 (見本院卷第36頁)，惟
    異議人仍未向警察機關報案系爭車輛失竊之事實，實令人匪
    疑所思。又本件違規車輛無論廠牌、顏色、排氣量等均與異
    議人所有系爭車輛完全相同，車牌又在異議人保管之中實難
    令人有遭人偽造或變造A、B車牌之情形，因此異議人辯稱其
    車輛已因毀損無法行駛，且已失竊云云，顯不足採信。
  (三)次查：上揭違規事實，經舉發機關於90年5月3日製單逕行舉
    發後，即依車主之車籍地即台南縣下營鄉賀建村麻豆寮65號
    地址掛號郵寄，因無法送達，經舉發機關以91年1月31日公
    警國五交字第09100933號函辦理公示送達，此有該函及告發
    單退件移送清冊1紙附卷可稽 (見本院卷第30、31頁)。然查
    異議人之戶籍自82年2月25日起即自台南縣下營鄉賀建村麻
    豆寮65號址，遷入台南縣新市鄉○村○○路78巷49號現址，
    此有本院依職權調閱之異議人遷徒紀錄資料查詢 (見本院卷
    第16頁)及戶籍謄本 (見本院卷第21頁)各1紙可稽。而異議
    人未居住前揭台南縣下營鄉賀建村麻豆寮65號車籍地之事實
    ，亦據異議人供明在卷 (見本院卷第36頁)。另參照異議人
    所提出本件之聲明異議狀及違反道路交通管理事件陳述單上
    所載之地址，亦均為台南縣新市鄉現址，因此異議人辯稱90
    年間其未居住於前揭車籍地乙節應屬可採。從而，異議人於
    舉發機關舉發及舉發通知單送達當時，實際上並未居住於該
    車籍地，而業已變更住所及應受送達處所一情，應無疑義。
    又異議人變更其應受送達之處所後，雖未依照道路交通安全
    規則第23條之相關規定，向監理機關申請變更該小客車車籍
    資料上之車主地址，然舉發機關查詢異議人戶籍地址是否變
    更乃輕而易舉之事，因此亦難認異議人有應為送達之處所不
    明之情事。基此並參照前述說明，本件舉發機關本應另向異
    議人戶籍地為送達，卻逕為公示送達，因之本件舉發違反道
    路交通管理事件通知單之送達程序，經核於法尚有違誤。
  (四)復查：依照本件裁決時之「違反道路交通管理事件統一裁罰
    基準及處理細則」第2條第2項之違反道路交通管理事件統一
    裁罰基準表內容，以及同處理細則第41條、第44條等規定可
    知，違反道路交通管理事件之裁罰基準，係以當事人接到違
    規舉發通知書後，「有無逾越到案日期繳納罰款及到案與否
    」，為設定裁決罰鍰數額準據之一，故行為人有無於到案日
    期前繳交罰鍰或到案與否，對於行為人究應處以較低額或較
    高額之罰鍰，本具有相當之決定性。另因違反道路交通管理
    事件之處罰為一行政秩序罰，其對於違規之行為人所為之處
    罰，顯然影響行為人之權利義務，性質上為負擔之行政處分
    ，是其應有行政法基本原則之要求——即行政行為應遵循公
    正、公開與民主之程序，確保依法行政原則，以保障人民權
    益，增進人民對行政之信賴，此亦為行政程序法第1條開宗
    明義所揭示，故為保障違反道路交通管理事件行為人之權益
    ，舉發單位本應於舉發通知單上，詳為記載「應到案日期」
    及「應到案處所」，以利行為人得遵期到案繳交罰款，或對
    其違規之行為有陳述、爭執之機會。然如前述，本件舉發通
    知單既未經合法送達，則本件異議人顯然無從根據該舉發通
    知單上之「應到案日期」及「應到案處所」等內容，遵期到
    案繳交較低額罰款，或對其經舉發之違規行為有陳述、爭執
    之機會，故原處分機關就此疏漏，並未依循「違反道路交通
    管理事件統一裁罰基準及處理細則」第30條第1項之相關規
    定加以審查，並要求舉發單位補正而另行合法通知異議人，
    後來即逕以前述違規事實明確，而對異議人處以高額罰鍰6
    000元之處分，經核於法並非適當。
  (五)再查：異議人既有違反處罰條例第33條第1項第1款之情事，
    原處分機關未依處罰條例第63條第1項之規定裁處異議人記
    違規點數一點部分即有不法，附此敘明。
七、綜上所述，本件原裁決處分既有前述違法情形，故應由本院
    裁定將原處分撤銷，然因異議人所有之前開小客車，於上述
    時、地，有行駛於高速公路，而不遵守行車管制規則之違規
    事實既可認定，且異議人復係該自小客車之所有人，則本院
    仍應參照行政罰法第5條之規定，適用原處分機關裁處時即
    現行之處罰條例第33條第1項第1款、第63條第1項第1款、第
    85 條第4款之規定，暨違反道路交通管理事件統一裁罰基準
    表，並審酌上開違規情節之輕重，另為異議人如主文第2項
    所示之諭知，以資適法。
八、據上論斷，應依道路交通案件處理辦法第20條前段，裁定如
    主文。
中　　華　　民　　國　　96　　年　　5 　　月　　31　　日
　　　　　　　　　　　　　交通法庭法　官　蔡直青
以上正本證明與原本無異。
如不服本裁定，應於收受送達後5日內向本院提出抗告狀。（應
附繕本）
      　　　　　　　  　　　　　　書記官　劉鴻瑛
中　　華　　民　　國　　96　　年　　6 　　月　　5 　　日
